臺灣高等法院民事判決
110年度上易字第1095號
上  訴  人  台新國際商業銀行股份有限公司

法定代理人  尚瑞強  
訴訟代理人  謝翰儀  
            吳昌遠  
被 上訴 人  王姳云  
            王佩雯  

            王林月琴
            王重鈞  

上列當事人間請求撤銷遺產分割登記事件，上訴人對於中華民國
110年8月26日臺灣基隆地方法院110年度訴字第229號第一審判決
提起上訴，本院於111年1月12日言詞辯論終結，判決如下：
    主  文
上訴駁回。
第二審訴訟費用由上訴人負擔。
    事實及理由
一、被上訴人經合法通知未於言詞辯論期日到場，核無民事訴訟
    法第386條所列各款情形，爰依上訴人之聲請（見本院卷第1
    10頁），准由其一造辯論而為判決。
二、上訴人主張：被上訴人王姳云前向伊申請信用貸款，截至民
    國110年3月10日為止，尚積欠伊本息共新臺幣（下同）51萬
    3706元。王姳云之父王金旺於101年4月1日死亡，被上訴人
    為其全體繼承人，均未拋棄繼承；詎王姳云為避免伊之追索
    ，竟與被上訴人王林月琴、王佩雯、王重鈞成立部分遺產分
    割協議書（下稱系爭遺產分割協議），將王金旺所遺門牌基
    隆市○○區○○○路0巷00號房屋（下稱系爭建物），歸由王重鈞
    取得，並於101年5月3日辦理分割繼承登記；則王姳云將繼
    承系爭建物之權利無償移轉予王重鈞，已害及伊之債權。爰
    依民法第244條第1項、第4項規定，求為撤銷被上訴人就系
    爭建物所為分割協議之債權行為，及分割繼承登記之物權行
    為，並命王重鈞塗銷系爭建物於101年5月3日分割繼承登記
    之判決（原審為上訴人敗訴之判決，上訴人不服，提起上訴
    ）。並於本院上訴聲明：㈠原判決廢棄。㈡被上訴人就系爭建
    物所為分割協議及分割繼承登記之行為，應予撤銷。㈢王重
    鈞應將系爭建物於101年5月3日所為分割繼承登記予以塗銷
    。
三、被上訴人經合法通知，均未於言詞辯論期日到場，亦未曾提
    出任何書狀以為聲明或陳述。
四、查，王姳云截至110年3月10日為止，積欠上訴人債務本息共
    51萬3706元，尚未清償；王金旺於101年4月1日死亡，遺有
    系爭建物，被上訴人為其全體繼承人，均未拋棄繼承，於10
    1年5月1日成立系爭遺產分割協議，將系爭建物分歸由王重
    鈞取得，並於101年5月3日辦畢分割繼承登記等情，有卷附
    債權憑證、建物及土地登記謄本、家事事件公告查詢結果、
    帳務查詢明細、戶籍謄本，土地登記申請書、建物清冊、繼
    承系統表、系爭遺產分割協議，及遺產稅免稅證明書等件可
    稽（見原審卷第21-25頁、第34頁、第61-73頁、第87-119頁
    ），堪信為真正。
五、本件應審究者為㈠王姳云與其餘繼承人間所為之遺產分割行
    為，是否屬無償行為，而有害及上訴人之債權？㈡上訴人依
    民法第244條第1項、第4項規定，訴請撤銷被上訴人就系爭
    建物所為分割協議及分割繼承登記之行為，並請求王重鈞回
    復原狀，有無理由？茲分別論述如下：
  ㈠王姳云與其餘繼承人間所為之遺產分割行為，是否屬無償行
    為，而有害及上訴人之債權？
  ⒈按當事人主張有利於己之事實者，就其事實有舉證之責任，
    民事訴訟法第277條定有明文。次按民法第244條第1項所謂
    債務人害及債權之無償行為，係指因債務人無對價關係之行
    為，致債權人之債權不能獲得滿足。是以為保全法定撤銷權
    之行使，兼為防免妨害交易之安全，債權人如主張債務人之
    無償行為，有害及債權之實現，而提起撤銷訴訟，自應由債
    權人就債務人之行為，屬於無對價關係之無償行為，且有害
    其債權等有利於己之事實，負舉證之責。
　⒉上訴人主張王姳云明知積欠其債務，竟仍與王金旺其餘繼承
    人成立系爭遺產分割協議，將其繼承系爭建物之權利無償讓
    與王重鈞取得，有害於伊之債權云云，固據提出債權憑證、
    建物及土地登記謄本、土地登記申請書、建物清冊、繼承系
    統表、系爭遺產分割協議、遺產稅免稅證明書等件為證（見
    原審卷第21-25頁、第61-73頁、第87-119頁）。惟查：
    ⑴、按繼承人就被繼承人所遺之遺產協議分割時，將可受分
        配之遺產，歸由部分繼承人分得，是否構成無償行為，
        應就繼承人全部協議內容及遺產整體合併觀察，始足認
        定；倘繼承人於遺產分割協議中，同意將可受分配之遺
        產分歸其他繼承人取得，然依遺產及分割協議內容整體
        觀之，該繼承人可同時受有其他利益者，則該繼承人於
        遺產分割協議將可受分配遺產分歸其他繼承人取得之意
        思表示，非可逕認屬無償行為。
　　⑵、本件被上訴人於101年5月1日，雖就被繼承人王金旺所遺
        之系爭建物，成立系爭遺產分割協議，約定系爭建物分
        歸王重鈞取得（見原審卷第97頁）。惟觀諸被繼承人王
        金旺死亡後除系爭建物之外，尚遺有基隆港西街郵局活
        期儲蓄存款23萬0112元等情，有卷附財政部臺灣省北區
        國稅局遺產稅免稅證明書可稽(見原審卷第117頁)。可
        見被上訴人於101年5月1日所為之系爭遺產分割協議，
        僅係就王金旺遺產之一部協議分割，王姳云非不得另受
        其他遺產之分配。此外，上訴人並未舉證證明王姳云並
        未分得被繼承人王金旺其他遺產，亦未舉證證明被上訴
        人成立系爭遺產分割協議，僅係用以逃避清償王姳云積
        欠上訴人之債務為目的，且有害及其債權；尚難逕以被
        上訴人成立系爭遺產分割協議，同意將系爭建物分歸王
        重鈞取得，並為分割繼承登記，即屬王姳云之無償行為
        ，且有害及上訴人之債權。
  ⒊綜上，被繼承人王金旺死亡後，除系爭建物之外，尚遺有其
    他遺產，上訴人並未舉證證明王姳云未分得王金旺其他遺產
    ，以致系爭遺產分割協議全然不具有對價關係，且有害及債
    權；則被上訴人就系爭建物所為分割協議之債權行為，及分
    割繼承登記之物權行為，尚難認屬王姳云之無償行為，而有
    害於上訴人之債權。
  ㈡上訴人依民法第244條第1項、第4項規定，訴請撤銷被上訴人
    就系爭建物所為分割協議及分割繼承登記之行為，並請求王
    重鈞回復原狀，有無理由？
　⒈按債務人所為之無償行為，有害及債權者，債權人得聲請法
    院撤銷之；債權人依第1項規定聲請法院撤銷時，得並聲請
    命受益人或轉得人回復原狀，但轉得人於轉得時不知有撤銷
    原因者，不在此限，民法第244條第1項、第4項定有明文。
　⒉承前所述，上訴人既未舉證證明被上訴人就系爭建物所為分
    割協議之債權行為，及分割繼承登記之物權行為，不具有對
    價關係，而屬有害及債權之無償行為；則上訴人依民法第24
    4條第1項、第4項規定，訴請撤銷被上訴人就系爭建物所為
    分割協議之債權行為，及分割繼承登記之物權行為，並請求
    王重鈞塗銷系爭建物分割繼承登記，而回復原狀，即非有理
    。
六、從而，上訴人依民法第244條第1項、第4項規定，訴請撤銷
    被上訴人就系爭建物所為分割協議之債權行為，及分割繼承
    登記之物權行為，並請求王重鈞塗銷系爭建物於101年5月3
    日所為之分割繼承登記，為無理由，不應准許。原審為上訴
    人敗訴之判決，理由雖與本院容有不同，惟結論並無二致，
    仍應予維持。上訴人仍執前詞指摘原判決不當，求予廢棄，
    為無理由，應駁回其上訴。
七、本件事證已臻明確，兩造其餘之攻擊或防禦方法及所用之證
    據，經本院斟酌後，認為均不足以影響本判決之結果，爰不
    逐一論列，附此敘明。
八、據上論結，本件上訴為無理由。爰判決如主文。
中　　華　　民　　國　　111 　年　　1 　　月　　26　　日
  　　　　　　　　民事第九庭  
  　                    審判長法  官  楊絮雲   
                              法  官  張宇葭
                              法  官  郭顏毓
正本係照原本作成。
不得上訴。
中　　華　　民　　國　　111 　年　　1 　　月　　26　　日

    　　　　　　　　　　　　　書記官  馬佳瑩